【裁判字號】    92,上易,270
【裁判日期】    921029
【裁判案由】    給付償金
【裁判全文】
臺灣高等法院臺中分院民事判決      九十二年度上易字第二七○號
      上  訴  人  甲○○
      被  上訴人  乙○○
右當事人間給付償金事件，上訴人對於中華民國九十二年五月九日臺灣臺中地方法院
九十一年度訴字第二八二五號第一審判決提起上訴，本院於九十二年十月十五日言詞
辯論終結，判決如左：
      主      文
原判決關於命上訴人每月給付超過新台幣陸佰捌拾元部分及該部分假執行之宣告暨訴
訟費用之裁判均廢棄。
右廢棄部分，被上訴人在第一審之訴及假執行之聲請均駁回。
其餘上訴駁回。
第一、二審訴訟費用由上訴人負擔五分之一，餘由被上訴人負擔。
      事實及理由
一、被上訴人於原審起訴主張：伊所有系爭坐落臺中縣清水鎮○○段一○一二之三地
    號如原審判決附圖（以下稱附圖）所示編號Ａ所示面積○點○○五○公頃之土地
    （以下稱系爭土地）經法院判決確定上訴人有通行權，被上訴人因此應容忍上訴
    人在上開土地開設道路通行，上訴人對於被上訴人因此所受之損害自應支付償金
    ，被上訴人因容忍上訴人使用該部分土地，致系爭道路全部均無法使用，因此被
    上訴人所受之損害，應為整筆土地無法使用之損害，上訴人應支付償金，為此求
    為命上訴人自系爭土地點交之日即九十一年五月二十二日起至停止通行止按月給
    付新台幣（以下同）二千九百七十元。原審判決命上訴人按月給付九百九十三元
    ，而駁回被上訴人其餘之訴，上訴人其敗訴部分提起上訴，被上訴人答辯聲明為
    上訴駁回。
二、上訴人則以系爭土地已經成為既成道路，經不特定人公共通行達二十年以上，已
    形成公用地役關係，任何人均可基於公用地役權通行，是被上訴人請求支付償金
    ，自屬無據。縱認上訴人應給付償金，然系爭土地之前有四十七人陳情欲通行，
    是上訴人充其量僅須負擔四十七分之一之費用等語資為抗辯。原審為上述之判決
    ，上訴人就其敗訴部分提起上訴，聲明求為判決：(一)原判決不利於上訴人部分廢
    棄；(二)被上訴人在第一審之訴及假執行之聲請均駁回。
三、被上訴人主張伊所有之系爭土地嗣經主管機關核發建造執照，准許被上訴人在土
    地上建造房屋，而在房屋結構體完成，嗣後上訴人以其在上開土地得主張通行權
    為由，聲請主管機關撤銷建造執照，拆除被上訴人已完成之房屋結構體，並於八
    十七年間向原審法院提起確認通行權訴訟，經原審法院以八十七年度訴字第三七
    八號民事判決確認上訴人就被上訴人所有上開土地如附圖所示編號Ａ所示面積○
    點○○五○公頃之土地有通行權，該事件經被上訴人上訴本院及最高法院均遭駁
    回而告確定，被上訴人因此應容忍上訴人在如附圖所示編號Ａ所示面積○點○○
    五○公頃之土地開設道路通行，並由原審法院民事執行處於九十一年五月二十二
    日強制執行點交給上訴人，由上訴人在其上開設道路通行等事實，業據其提出清
    水鎮公所簡便行文表影本、土地登記謄本、原審法院八十七年度訴字第三七八號
    民事判決書影本、本院八十七年度上字第三四八號民事判決書影本、最高法院九
    十年台上字第一九九二號民事裁定影本、原審法院九十一年五月七日九十一年執
    九字第七二八二號函影本、地籍圖影本各一件、舊地籍謄本影本十五份及現場照
    片二幀為證，並為上訴人所不爭執，堪信屬實。
四、次查，上訴人抗辯系爭土地已經成為既成道路，經不特定人公共通行達二十年以
    上，已形成公用地役關係，任何人均可基於公用地役權通行云云，並雖提出清水
    鎮公所函文及臺中縣政府函文影本各三份、清水鎮○市○○街道圖及抄錄之門牌
    編號簡圖影本各一份為證。然為被上訴人所否認，經查：
    (一)系爭如附圖所示編號Ａ所示面積○點○○五○公頃之土地，並非既成道路，此
      有臺中縣政府以九十二年一月二十四日府建城0000000000○號函文
      附卷可參；並為上訴人所不爭執，且上訴人於原審提出之台中縣政府函（見被
      證二），其內容已明載該巷道為私設巷道，則既為私設巷道，即非既成道路，
      再徵諸台中縣政府上開，函系爭土地非既成巷道而益無疑義。雖證人即台中縣
      清水鎮南社里里長顏朝雄在臺灣臺中地方法院審理八十七年度訴字第三七八號
      時，到庭結證：「系爭土地是既成巷道，我於四十一年讀小學時就有了，一直
      通到鰲峰路，七十八、七十九年間，開闢中華路穿過系爭巷道，被告將砂石堵
      塞巷道，七十九年里民大會，鄰長提案排除障礙，經鎮公所派員會勘，通知被
      告排除」等語，惟其陳述，顯然與台中縣政府八十二年十二月八日八二府工都
      字第二八五九七八號函（見原審卷三六頁）所稱據所獲資料於六十九年時該巷
      道為私設巷道不符，該證人所言委係個人意見之詞，不足為上訴人有利之證明
      。
    (二)被上訴人所提出之清水鎮公所函文影本三份，均僅提及鰲峰路二三一之二三號
      旁既有巷道或僅稱鰲峰路二三一之二三號旁巷道，並未具體指明土地地號，更
      何況所提出之用語僅為「既有巷道」，並非「既成道路」，尚難據此認為清水
      鎮公所已認為系爭土地為既成道路之情形，甚且上訴人所提出之臺中縣政府之
      三份函文，均僅記載為「私設巷道」，未曾認定為既成道路。
    (三)系爭土地之登記簿謄本固仍將地目登記為道，但早經廢道變更為住宅區，此有
      原審原證一號清水鎮公所簡便行文表明載系爭土地之使用分區為第肆種住宅區
      可稽，而依內政部訂頒之辦理地目變更注意事項第一項規定，依法得為建築使
      用之非「建」地目土地，唯有作為建築基地使用，並在建築完成辦理建物第一
      次登記時，才可辦理地目變更。系爭土地之使用分區既屬第肆種住宅區，即屬
      依法得為建築使用之非「建」地目，依上開規定，在未在其上建造建物前，尚
      不得變更地目，但不能因此而認定系爭土地為既成道路，上訴人以系爭土地之
      地目為道即謂系爭土地為既成道路，顯屬無據。
    (四)至於上訴人所謂由門牌號碼之編配可知系爭土地為既成道路云云，惟其無何法
      律上之依據，上訴人所指，自不足為取。上訴人又謂法院拍賣公告指明系爭土
      地有部分為道路用地縱為屬實，至多僅能證明該拍賣之土地有部分為道路，並
      不能遽認為系爭土地乃為既成道路。
    (五)末按民事訴訟係當事人得向法院訴請以判決保護其私法上權利之程序，至於公
      用地役關係之本質為公法關係，故當事人不得本於公用地役關係，於民事訴訟
      請求土地所有權人不得有妨害其通行權之行為，而僅得請求地方政府以公權力
      加以排除，如有爭議應循行政爭訟程序處理之，迭據最高法院著有八十六年度
      台上字第二六二二號、八十九年度台上字第二五○○號判決先例可循。本件上
      訴人前係以其所有建物所使用坐落台中縣清水鎮○○段第一○一二之七地號土
      地，因對外無適宜之聯絡為由，起訴請求確認其就系爭土地有通行權存在，並
      經判決確認其通行權存在臻於確定，有歷審判決在卷可稽，揆諸前開最高法院
      判決，可知若系爭土地為既成道路，即屬行政爭訟之範圍，無提起民事訴訟以
      確認通行權存在之餘地，本件上訴人既非提起行政爭訟而係提起民事訴訟請求
      確認其就系爭土地有通行權存在，並經法院循其請求為其勝訴判決確定，則兩
      造間之前一訴訟，即屬私法上通行權有無之爭執，與既成道路無關，上訴人所
      謂前案訴訟認定系爭土地有公用地役關係云云，亦非有理。
    (六)基上，上訴人之此點抗辯，尚不足採。
五、依被上訴人於原審所提出之原審法院八十七年度訴字第三七八號確認通行權存在
    及本院八十七年度上字第三四八號判決所載，上訴人係以坐落台中縣清水鎮○○
    段一○一二之三地號之土地係被上訴人所有，原為供公眾通行之既成道路，前經
    被告違章興建房屋，阻礙道路通行，嗣經兩造於民國八十五年一月二十六日達成
    協議，被上訴人承諾另在其向台中縣清水合作農場所承租坐落台中縣清水鎮○○
    段一○○八之六地號之土地，開闢一條通道，供上訴人及居住於台中縣清水鎮○
    ○路二三一巷道之住戶通行。反之，若巷道無法確保時，被上訴人應立即無條件
    將其占用巷道之建屋自動拆除，供住戶通行。惟被上訴人並未依照上述約定，另
    闢通道供上訴人等居住於二三一巷之住戶通行，依照上揭協議書反面之約定，被
    上訴人應將其占用巷道之建屋拆除之條件已經成就。詎被上訴人卻拒不履行，上
    訴人乃依法舉發其違建，經主管機關強制拆除。然拆除後之廢棄物被上訴人仍拒
    不清理，妨害上訴人及該巷道住戶通行。又上訴人所有房屋，適位於系爭通路二
    三一巷之尾端，所使用坐落同段一○一二之七地號之土地係上訴人之母黃林旦所
    有，與被上訴人所有系爭一○一二之三地號毗鄰，上訴人除通行本件道路以外，
    如循巷道出路，並無法迴轉，必須倒車約三百公尺，顯然對外並無適宜之通路，
    依民法第七百八十七條之規定，上訴人當亦有袋地通行權，為此訴請確認上訴人
    就被上訴人所有坐落臺中縣清水鎮○○段一○一二之三地號如附圖編號Ａ所示面
    積○．○○五○公頃之土地有通行權存在，且被上訴人應容忍上訴人在上開土地
    開設道路通行之判決，嗣經審理結果，認為被上訴人既未能依兩造於八十五年一
    月二十六日之協議在台中縣清水鎮○○段一○○八之六地號土地上開築舖柏油或
    水泥之道路，自應依兩造於八十五年一月二十六日之協議，提供如附圖編號Ａ所
    示之土地予上訴人通行。被上訴人於其上所建築之房屋雖經拆除，惟仍遺有鋼筋
    水泥塊、石塊、磚塊等妨礙通行之物，已影響被上訴人之通行，被上訴人本於履
    行契約（即八十五年一月二十六日協議書）之法律關係，自得請求確認在如附圖
    編號Ａ所示面積○．○○五○公頃之土地有通行權存在，上訴人並應容忍被上訴
    人在上開土地開設道路通行；且上訴人所使用之一○一二之七地號土地前有四米
    餘之巷道，向西雖可臨接十米道路，惟其距離約達三百公尺，依其現狀並無可供
    車輛迴轉之空間，自巷道駛入後，如往東臨中華路間約十公尺即如附圖編號Ａ所
    示之土地不能貫穿通行，勢必向西倒車約三百公尺，方能通往道路。被上訴人既
    阻礙上訴人在如附圖編號Ａ所示原屬既成巷道之土地通行，使該巷道無法東西貫
    通相連，致上訴人之車輛進入後須倒車長達三百公尺，方能駛出，應認在通行上
    顯有困難以致不能為正常之使用，應援用「相類似案件，應為相同之處理」之法
    理，適用民法第七百八十七條之規定，遂判准上訴人之請求，確認上訴人就系爭
    土地有通行權存在，被上訴人有容忍上訴人在上開土地開設道路通行之義務等情
    ，經本院依職權調取上開事件全部卷宗核閱無訛；該事件上訴人起訴時提出協議
    書一份（見該事件第一審卷廿二頁），其真正為兩造不可歸責事由不爭執真正，
    據該協議書記載「為清水鎮○○路二三一之二三號旁通往中華路之巷口，被乙○
    ○君建屋阻擋，今乙○○君另在清水銀聯段一○○八之六地號其向台中縣清水合
    作農場所承租之台中縣有土地，闢築一條通道，供二三一巷道住戶通行。
    乙○○君應保證路段之長久使用，任何人不得以任何理由，將其鏟除或堆置物品
    阻礙。而二三一巷住戶代表等同意不再對乙○○君之建屋，提出阻礙通行之異議
    。反之，若巷道無法確保時，乙○○君應立即無條件將其占用巷道之建屋自動拆
    除，供二三一巷住戶通行等．．．」，觀該協議書之內容為被上訴人提供道路供
    通行，其性質屬於「約定通行權」。上開協議固未記載被上訴人就系爭土地供通
    行如何償金問題，然未記載不能遽謂被上訴人已經拋棄償金之請求。
六、按土地因與公路無適宜之聯絡，致不能為通常使用者，土地所有人得通行周圍地
    以至公路。但對於通行地因此所受之損害，應支付償金。前項情形，有通行權人
    ，應於通行必要之範圍內，擇其周圍地損害最少之處所及方法為之。有通行權人
    ，於必要時，得開設道路。但對於通行地因此所受之損害，應支付償金。民法第
    七百八十七條、第七百八十八條分別定有明文，而民法第七百八十七條、第七百
    八十八條所謂「償金」，係指補償土地所有權人不能使用土地之損害而言，關於
    支付償金之方法，民法雖無規定，但行使通行權既屬繼續性質，則通行地所有人
    所受之損害，亦屬繼續發生，並因通行期間之久暫，其損害亦有所不同，自難預
    先確定其損害總額，從而支付償金之方法，應以定期支付為適當。最高法院八十
    八年度台上字第三○四○號著有判決可參。上訴人所有之土地既經法院判決得通
    行被上訴人所有如附圖所示編號Ａ所示面積○點○○五○公頃之土地，而且上訴
    人亦於土地鋪設道路水泥道路，此有被上訴人提出之照片二紙為證，並經原審及
    本院勘驗屬實，並製有勘驗筆錄及附圖可稽，依上開說明，上訴人自應被上訴人
    因此所受之損害。又被上訴人主張所有之系爭土地面積為○點○一三一公頃（參
    照被上訴人提出之土地登記謄本），而其土地經提供○點○○五○公頃供上訴人
    通行後，被上訴人因此無法原有計畫建築房屋，並因此遭致台中縣政府要求自行
    拆除關於供道路使用部分建物，此固有上訴人提出之台中縣政府八十三年十一月
    二十九日八三府工建字第二八五四二○號函附卷可佐，然其餘部分尚有○點○○
    八一公頃之土地，現在尚有三層樓建物，此亦經本院到現場勘驗無誤，而上訴人
    經台中縣政府通知上訴人依據建築法第五十五條第四款工程中止之規定：「其可
    供使用部分，應由起造人變更設計，申請使用，其不堪使用部分，由起造人拆除
    之」辦理，然因被上訴人遲未依該規定處理，而遭台中縣政府通知自行拆除私設
    巷道之建築物，據此尚難認為剩餘○點○○八一公頃之土地，已不能使用，此外
    ，被上訴人就剩餘土地部分無法使用乙節，復未能具體舉證以實其說，尚難認為
    被上訴人所有系爭土地全部均達不能使用之情形。又關於償金支付之金額標準，
    民法並無特別規定，然解釋上應以通行地所有人所受損害為標準，本院審酌上訴
    人實際上通行之面積○點○○五○公頃（即五○平方公尺），及系爭土地目前編
    定地目為道，及上訴人因忍受被上訴人通行所受損害為不能依照自己之計畫使用
    土地之損害，是其所受損害，應可參照土地法第一百零五條租用基地建築房屋之
    規定準用第九十七條規定，城市地方房屋之租金，以不超過土地及其建築物申報
    總價年息百分之十為限，作為給付金額標準之考量。查系爭土地東方面臨四十米
    寬之中華路，道路對面為三層樓建物及稻田、北方係空地並推置有模版，西方有
    上訴人所有門牌號碼為：臺中縣清水鎮○○里○○路二三一之二三號房屋及延續
    如附圖Ａ所示之通行道路之柏油道路延伸約三百公尺，附近為屬軍工廠，南方則
    為被上訴人向臺中縣政府所承租及種植蔬菜之田園，及有部分地方雜草叢生之情
    形，分別經原審及本院勘驗屬實，有勘驗筆錄及照片可稽，是上開土地非屬於人
    潮聚集熱鬧都市地段，車輛快速通過，較鮮商機，而其公告現值每平方公尺為一
    萬七千元，且該土地原屬私設巷道，自六十九年使用迄今，認本件應以相當於土
    地申報地價總額年息百分之五賠償金計算為妥，則按系爭土地之申報地價為每平
    方公尺二千七百二十元，則該土地申報地價總額年息百分之六即為八千一百六十
    元｛其計算式為（2720元×50×6%＝8160元）｝。
七、至於上訴人抗辯如附圖所示編號Ａ所示面積○點○○五○公頃之土地之前有四十
    七人陳情欲通行，是上訴人充其量僅須負擔四十七分之一之費用等語，並提出陳
    情書影本一份為證，然如前所述，上開土地成為道路之原因乃上訴人為自己通行
    權而開設，而上訴人所抗辯之四十七人書立陳情書者，除上訴人外，並無聲請法
    院確認通行權者，縱使被上訴人設置道路後，附近住民有順便利用該道路通行之
    情形，亦僅因上訴人通行權之反射作用所致，尚難據此即認該等之人負有支付償
    金之義務，是上訴人所辯亦非可採。
八、從而，被上訴人請求自點交土地時起，按月給付被上訴人相當於租金額計算之損
    害金六百八十元（8160/12＝680），為屬相當，應予准許。原審就此範圍內所為
    上訴人敗訴之判決，核無不合，上訴論旨指摘原判決不當，聲明求為廢棄改判，
    非有理由，應予駁回。逾此請求之部分，被上訴人之請求則屬無據，應予駁回，
    原審而為上訴人敗訴之判決，於法尚有未洽，自屬不能維持。上訴論旨指摘原判
    決不當，求為廢棄改判，非無理由，爰判決如主文所示。
九、另上訴人於原審聲請向臺中縣政府調閱航照圖以證明系爭土地為既成道路，然本
    件系爭並無成為既成道路之情形，已如前述，至為明顯，上訴人之聲請，顯無必
    要，尚難准許。又本件判決之基礎已臻明確，兩造其餘攻擊防禦方法及舉證，於
    判決之結果無影響，毋庸一一論列，並此敘明。
據上論結：本件上訴為一部有理由，一部無理由，依民事訴訟法第四百五十條第一項
、第四百四十九條第一項第七十九條判決如主文。
中      華      民      國    九十二    年      十      月    二十九    日
~B1民事第一庭審判長法  官  李寶堂
~B2                法  官  王重吉
~B3                法  官  鄭金龍
右為正本係照原本作成。
兩造均不得上訴。
~B                書記官  林桂鳳
中      華      民      國    九十二    年      十      月    三十一    日
                                                                        Ｈ


司法院資訊處製作；財團法人民間司法改革基金會備份。
